【裁判字號】    98,重訴,294
【裁判日期】    981130
【裁判案由】    債務人異議之訴
【裁判全文】
臺灣高雄地方法院民事判決             98年度重訴字第294號
原      告  乙○○○
原      告  己○
原      告  丁○○
共      同
訴訟代理人  黃見志    律師
被      告  華南商業銀行股份有限公司
法定代理人  甲○○
訴訟代理人  辛○○
被      告  安泰商業銀行股份有限公司
法定代理人  庚○○
訴訟代理人  丙○○
當事人間債務人異議之訴事件，本院於民國98年11月24日言詞
辯論終結，判決如下：
  主  文
本院九十七年度司執字第七九九三四號、九十七年度司執字第一
０八二五五號及九十八年度司執助字第三六四號強制執行事件，
所為之強制執行程序應予撤銷。
訴訟費用由被告負擔。
  事  實
一、原告主張：伊等為被告2 人所執執行名義之執行債務人即訴
    外人戊○○（下稱戊○○）之兄弟姊妹；戊○○自民國60年
    分家後，已與伊等不相往來，且戊○○之2 名子女即訴外人
    張哲銓（下稱張哲銓）、訴外人張哲偉（下稱張哲偉）數十
    年來由已離異之母親即訴外人姚玉英扶養俱不知其去向；嗣
    伊等始知戊○○於93年6 月17日因心肺衰竭，死在高雄縣鳳
    山市路旁，經張哲銓、張哲偉辦理拋棄繼承，致系爭執行債
    務落至第2 順位繼承人即伊等及訴外人張田安（下稱張田安
    ）、訴外人張幼（原名：張坤明，已於97年6 月21日死亡，
    其遺產繼承人均拋棄繼承），伊等因未與戊○○同居共財，
    更無從知悉戊○○是否積欠債務，故均不及辦理拋棄或限定
    繼承，致概括繼承戊○○之債務。戊○○乃無業游民，何能
    向被告申領鉅額貸款，況被告所持貸款契約書上簽名筆跡，
    顯與戊○○所遺有出入，縱認俱為真正，伊等與戊○○並無
    同居共財，更無取得任何遺產，依民法繼承編施行法第1 條
    之3 第3 項規定，由伊等繼續履行繼承債務顯失公平，應僅
    以所得遺產為限負清償責任，爰依強制執行法第14條第1 項
    規定，提起本件訴訟等情。並聲明：本院97年度司執字第79
    934 號、97年度司執字第108255號及98年度司執助字第364
    號執行事件所為強制執行程序，均應予撤銷。
二、被告安泰商業銀行股份有限公司（下稱安泰銀行）則以：渠
    就原告所主張與戊○○親疏遠近、無業與否等事項均無從得
    知，原告應舉證證明；且渠與原告間乃票款債務，並無貸款
    契約書。又戊○○第1 順位繼承人張哲銓、張哲偉早於93年
    8 月間向台灣臺南地方法院（下稱台南地院）拋棄繼承，該
    院於9 月通知次順位繼承人即原告時，即已知悉戊○○債務
    存在，原告未及於法定期間內限定或拋棄繼承，不適用民法
    繼承施行法第1 條之3 第4 項規定等語，資為抗辯。並聲明
    ：駁回原告之訴。
三、被告華南商業銀行股份有限公司（下稱華南銀行）則以：戊
    ○○於89年4 月間，為購置坐落臺南市○區○○段2734之1
    地號土地及其上門牌號碼為同區○○路○段106 號之房屋（
    下稱系爭房地），曾向其貸款，經其徵信結果顯示，戊○○
    服務於南鋐實業有限公司，月薪達新臺幣（下同）6 萬元、
    收入穩定，亦無任何不良債信紀錄，遂將其提供之系爭房地
    設定抵押權後准貸1,430 萬元，並無原告所稱無業游民之情
    形；又渠核貸之契約，前經臺南地院以89年重訴字第579 號
    民事判決勝訴確定，並將設定抵押之系爭房地拍賣，受償不
    足，取得臺南地院90年度執字第10354 號債權憑證，戊○○
    之署名真實性應無疑義等語置辯。並聲明：駁回原告之訴。
四、兩造不爭執事項及爭點：
  (一)不爭執事項：
  1.原告為被告所執執行名義之執行債務人戊○○之兄弟姊妹。
  2.戊○○於93年6 月17日死亡。
  3.張哲銓、張哲偉已依法辦理拋棄繼承。
  4.戊○○第2 順位繼承人即原告3 人、張田安、張幼等人均未
    辦理拋棄繼承或限定繼承。
  5.張幼於97年6 月21日死亡，其繼承人均已辦理拋棄繼承。
  (二)爭點：
  1.原告與戊○○是否同居共財？
  2.原告有無不可歸責於己之事由，而無法知悉繼承債務之存在
    ？繼續履行繼承債務，是否顯失公平？
  3.原告有無繼承戊○○遺產？
五、原告主張：渠等為伊等為戊○○之兄弟姊妹；戊○○自60年
    分家後，已與渠等不相往來，嗣因戊○○子女張哲銓、張哲
    偉辦理拋棄繼承，渠等始代位繼承為戊○○之繼承人，然渠
    等因未與戊○○同居共財，於繼承開始時無法知悉繼承債務
    存在，致未能於法定期間為限定或拋棄繼承，由其繼續履行
    繼承債務顯失公平，依民法繼承編施行法第1 條之3 第4 項
    之規定，渠等得主張僅以所得遺產負清償責任等語，而為被
    告所否認，並以前詞置辯。經查：
  (一)按繼承在民法繼承編中華民國98年5 月22日修正施行前開始
    ，繼承人因不可歸責於己之事由或未同居共財者，於繼承開
    始時無法知悉繼承債務之存在，致未能於修正施行前之法定
    期間為限定或拋棄繼承，且由其繼續履行繼承債務顯失公平
    者，於修正施行後，以所得遺產為限，負清償責任。98年 6
    月10日公佈施行之民法繼承編施行法第1 條之3 第4 項定有
    明文。
  (二)查原告之被繼承人戊○○於93年6 月17日死亡，戊○○之子
    女張哲銓及張哲偉已依法辦理拋棄繼承，由被告代位繼承，
    已如前述，是本件繼承係於民法繼承編98年5 月22日修正施
    行前開始，首可認定。
  (三)依戊○○之戶籍謄本資料，其於89年間係設籍在台南縣永康
    市○○路○段1526巷2 弄2 號12樓之3 ；而戊○○於89年5
    月間與被告華南銀行簽定之消費者貸款契約及借據，戊○○
    當時簽寫之地址是台南縣永康市○○○街27號，另被告安泰
    銀行執有戊○○之支票，其付款銀行為第一商業銀行北台南
    分行等情，有戊○○戶籍謄本、台灣嘉義地方法院嘉義簡易
    庭90年度嘉簡字第149 號判決、民事判決確定證明書、支票
    、消費者貸款契約及借據等資料附卷可參，是依上開資料，
    戊○○於89年間應係居住在台南地區自明。然觀之原告之戶
    籍謄本，原告自出生後均設籍在高雄縣鳳山市，則原告主張
    渠等與戊○○從未同財共居等語，應非不實，而被告則未能
    就原告與戊○○於本件繼承開始時仍然同居共財或已知悉本
    件繼承債務存在之積極、利己事實另為舉證以實其說，故原
    告主張：渠等早與戊○○並未同居共財，於繼承開始時無法
    知悉繼承債務之存在，致未能於修正施行前之法定期間為限
    定或拋棄繼承等語，應認可採。雖被告抗辯張哲銓、張哲偉
    早於93年8 月間向台南地院聲請拋棄繼承，並於93年9 月通
    知次順位繼承人即原告，可認原告當時即已知悉戊○○有債
    務存在，原告未及於法定期間內限定或拋棄繼承，應不適用
    民法繼承施行法第1 條之3 第4 項規定云云，雖原告於93年
    9 月間曾受通知成為戊○○之繼承人乙節，為原告所不爭執
    ，復有掛號郵件收件回執可憑，然上開回執僅能證明原告於
    93年9 月間受通知時，已經知悉渠等成為戊○○之繼承人，
    然如所述，既然原告與戊○○未同財共居，自難認原告於斯
    時亦同時知悉戊○○負有債務，是此，尚難僅因原告曾受通
    知其等為戊○○之繼承人一事，遽認原告在繼承開始時，已
    知悉繼承債務之存在。從而，被告此部分抗辯，亦無理由。
  (四)關於繼承債務是否顯失公平，本院認繼承人與債務發生之關
    連性、繼承人對被繼承人繼承開始前財產狀況之影響程度，
    應為重要之判斷準據。亦即，債務之發生直接與債務人有關
    連者，如被繼承人為繼承人求學、分居或營業所發生之負債
    ，由繼承人繼承該債務即非顯失公平。被繼承人曾於繼承開
    始前贈與繼承人超逾所負債務財產，或依被繼承人對繼承人
    之扶養狀況，與所負債務之金額比例為比較，尚非顯然失衡
    者，皆係因繼承人之受有利益而影響被繼承人債務之清償，
    亦可認非顯失公平。至若繼承人與繼承債務之發生並無關連
    、繼承人對被繼承人財產狀況全然無涉，或依債務人之經濟
    狀況，承受繼承債務將影響其生存權及人格發展者，若仍令
    繼承人就被繼承人債務負完全之清償責任，自屬顯失公平。
    然查：
  1.本件原告所繼承戊○○之債務全係借款及票款債務，而
    戊○○所負之上開債務，並無證據與原告有涉，是此，原告
    既未影響戊○○生前之還款能力或因上開債務而獲利，若令
    其繼承與與渠等無關連性之12,171,265元債務（包括被告華
    南銀行借款債務11,099,165元、票款債務389,600 元及被告
    安泰銀行票款債務682,500 元），當屬顯失公平，應認原告
    有民法繼承編施行法第1 條之3 第4 項規定之適用，亦即原
    告僅需以所得遺產為限，負清償責任即可。
  2.經本院函查戊○○及原告財產資料，戊○○遺留之財產為2
    部車輛，而原告並未取得上述車輛之所有權等情，有稅務電
    子閘門財產所得調件明細表可參，且為被告所不爭執，是依
    上開資料，原告並未繼承戊○○之任何財產乙節，應可認定
    。
  3.承上，既然原告未繼承戊○○任何遺產，則被告請求原告就
    戊○○債務，應負繼承人之清償責任，誠無理由。
六、綜上所陳，原告僅以所得戊○○之遺產為限，負清償責任，
    復因其等未實際繼承戊○○遺產，故被告向本院民事執行處
    聲請查封原告之房地及存款，係屬原告之固有財產，則原告
    請求撤銷本院97年度司執字第79934 號、97年度司執字第10
    8255號及98年度司執助字第364 號執行事件所為之強制執行
    程序，均有理由，應予准許。
七、本件判決事證已臻明確，兩造其餘攻擊防禦及舉證，經核與
    訴訟結果無影響，爰不加以一一論擬，附此敘明。
八、據上論結，原告之訴為有理由，依民事訴訟法第78條，判決
    如主文。
中    華    民    國    98    年    11    月    30    日
                  民事第一庭   法    官  張茹棻
上為正本係照原本作成。
如不服本判決，應於送達後20日內，向本院提出上訴狀並表明上
訴理由，如於本判決送達前提起上訴者，應於判決送達後10日內
補提上訴理由書（須附繕本）。
中    華    民    國    98    年    11    月    30    日
                               書 記 官  黃美秀


司法院資訊處製作；財團法人民間司法改革基金會備份。
